【裁判字號】    98,上易,615
【裁判日期】    990406
【裁判案由】    給付工程款
【裁判全文】
臺灣高等法院民事判決                 98年度上易字第615號
上  訴  人  藍灣企業有限公司
法定代理人  甲○○
被上訴人    亞士都營造有限公司
法定代理人  戊○○
訴訟代理人  乙○○
                        之4號11樓
            丙○○
上列當事人間給付工程款事件，上訴人對於中華民國98年5月18
日臺灣桃園地方法院97年度訴字第1571號第一審判決提起上訴，
本院於99年3月23日言詞辯論終結，判決如下：
    主  文
原判決廢棄。
被上訴人應給付上訴人新台幣壹佰零貳萬零佰玖拾貳元，及自
民國九十七年九月二十日起，至清償日止，按年息百分之五計算
之利息。
第一、二審訴訟費用，由被上訴人負擔。
    事實及理由
一、本件上訴人主張：
    (一)伊於民國94年11月間承攬被上訴人所有坐落新竹縣湖口鄉
      「揚昇帝寶」建案之油漆工程（下稱系爭「揚昇帝寶」工
      程），被上訴人復於施工期間之95年4月15日要求伊施作
      其所屬桃園縣龍潭鄉深窩子釆蓮山莊門牌號碼29-6、29-7
      、29-8、29-20、29-22號房屋5棟及龍潭鄉○○路○段156
      號全棟及台北縣板橋市○○○路青青河畔工地房屋修繕及
      油漆工程（下稱系爭工程），雙方言明於系爭工程驗收完
      成後，由伊備妥發票向被上訴人請款，工程款合計為新台
      幣（下同）102萬0,392元。
    (二)又系爭工程雖係訴外人揚昇建設股份有限公司（下稱揚昇
      公司）及被上訴人實際負責人丙○○要求伊施作，惟被上
      訴人及揚昇公司業務均係由丙○○於幕後實際操作，丙○
      ○曾授權被上訴人公司之工地主任丁○○與伊就系爭「揚
      昇帝寶」工程中之油漆工程簽訂工程承攬合約書，足認系
      爭工程亦為被上訴人委由伊施作。
    (三)另伊於完成系爭工程施作後，自行繕打完工驗收單（下稱
      系爭完工驗收單）交由丁○○簽字，系爭完工驗收單內記
      載上訴人承攬被上訴人公司所屬之系爭工程，定作人為被
      上訴人，工地主任丁○○就該記載無異議，足證系爭工程
      係由被上訴人委託伊施作；上訴人於完工驗收後，即將系
      爭工程之統一發票3紙及系爭完工驗收單交付丁○○，委
      由丁○○代為辦理系爭工程之請款手續，被上訴人收受伊
      就系爭工程開立之系爭統一發票3紙後，向稅務機關申報
      稅捐使用，系爭統一發票3紙品名均記載為修繕工程，足
      證系爭工程業經被上訴人工地主任丁○○簽認驗收完工。
    (四)詎被上訴人於伊施工完成並驗收後，卻拒絕付款等情，爰
      依系爭承攬契約之法律關係，求為命被上訴人應給付上訴
      人102萬0,392元及自起訴狀繕本送達之翌日起，至清償日
      止，按年息百分之5計算利息之判決（原審為上訴人敗訴
      之判決，上訴人聲明不服，提起上訴）。並上訴聲明：(一)
      原判決廢棄。(二)被上訴人應給付上訴人102萬0,392元及自
      起訴狀繕本送達之翌日起，至清償日止，按年息百分之5
      計算之利息。
二、被上訴人則以：
    (一)系爭「揚昇帝寶」新建工程為伊所承攬，伊固將該工程油
      漆部分分包予上訴人，惟系爭工程並非伊之工程，伊未要
      求上訴人施作，係揚昇公司湖口工地主任丁○○要上訴人
      施作，系爭契約主體並非伊。揚昇公司前總經理丙○○已
      證稱系爭工程為揚昇公司之工程，與伊無關，縱丙○○曾
      要求上訴人施工，丁○○亦有驗收，均與伊無關。
    (二)又上訴人開立之系爭統一發票3紙，乃伊前負責人林明章
      交付予現負責人戊○○，並持以申報營業稅云云，資為抗
      辯。並答辯聲明：上訴駁回。
三、兩造不爭執事項：
    (一)上訴人承攬系爭工程，工程款總額為102萬0,392元。
    (二)上訴人所提之系爭完工驗收單、系爭統一發票3紙為真正
      。
    (三)被上訴人有將上訴人所提之系爭統一發票3紙持以申報營
      業稅等事實，為兩造所不爭執（見本院卷第93頁之筆錄）
      ，並有94年11月4日系爭工程承攬合約書、系爭完工驗收
      單、系爭統一發票影本3紙、財政部台灣省北區國稅局桃
      園縣分局之被上訴人營業人銷售額與稅額申報書（見原審
      卷第5頁至第13頁之合約書、第15頁之驗收單、第16頁之
      請款發票、外放證物之營業人銷售額與稅額申報書），堪
      信為真實。
四、本件經依民事訴訟法第463條準用同法第270條之1第1項第3
    款規定，整理並協議簡化爭點後，兩造同意就本院98年11月
    23日準備程序中，兩造協議簡化之爭點為辯論範圍。本件兩
    造之爭執點為：被上訴人是否為系爭工程承攬契約之當事人
    ？（見本院卷第93頁之筆錄）茲就兩造之爭執點及本院判斷
    ，分述如下：
    (一)按承攬契約因當事人互相表示意思一致者無論其為明示或
      默示，即為成立（民法第一百五十三條第一項）。即雙方
      對於一定之工作及報酬兩者，一經同意，承攬契約即為成
      立，既不須有何方式，更無須為現實履行。又所謂默示之
      意思表示，係指表意人之舉動或其他情事，足以間接推知
      其效果意思者而言（最高法院86年度台上字第442號裁判
      要旨參照）。
    (二)上訴人主張伊於94年11月間承攬被上訴人之系爭「揚昇帝
      寶」工程，被上訴人復於施工期間之95年4月15日要求伊
      施作其所屬工地之系爭工程，雙方言明於系爭工程驗收完
      成後，由伊備妥發票向被上訴人請款；嗣伊於完成系爭工
      程，並經被上訴人工地主任丁○○驗收完畢，被上訴人應
      給付伊工程款合計102萬0,392元等語。被上訴人雖否認，
      並辯稱：系爭工程非伊委託上訴人施作云云。惟查：
      1.證人丁○○證稱：「（問：你雖然掛名在揚昇公司上班
        ，惟亞士都（即被上訴人，下同）工地大小事情均是你
        負責？）答：對，亞士都工地大小事情均是我在管理，
        揚昇有派我到湖口工地，而湖口工地是喬虹公司在作，
        喬虹就是現在的亞士都公司，是揚昇公司新建的大樓，
        揚昇公司是起造人，起造人需要發包給營造商去蓋，營
        造商就是喬虹公司，其實喬虹公司也是揚昇公司去買的
        ，喬虹公司後來改名為亞士都公司。」、「（問：你有
        叫上訴人去系爭湖口工地作油漆工作？）答：是的，他
        是承攬油漆工作。」、「（問：上訴人承攬油漆工作是
        跟何公司簽約？）答：是跟亞士都公司簽約。」、「（
        問：亞士都公司是否有一位李主任及丙○○，叫上訴人
        去板橋市○○○路青青河畔工地房屋修繕及油漆？）答
        ：有。」、「（問：是否有叫上訴人去龍潭中原路一段
        156號全棟之修繕及油漆工程、龍潭采蓮山莊的修繕及
        油漆工程？）答：有。」、「（問：板橋及龍潭兩個工
        程是否上訴人均是與亞士都簽約的？）答：上訴人法代
        李先生確實有去做，但沒有另外簽約，那邊的李主任在
        他（即上訴人）做完前業已離職，李主任是編制在亞士
        都或揚昇我不清楚，但確實我及李主任都是在丙○○的
        底下做事，丙○○是揚昇及亞士都公司實際負責人，登
        記的負責人都是找人掛名的。」、「（問：證人李主任
        離職時，上訴人有請證人拿發票給亞士都去請款？）答
        ：對，後來亞士都沒有給他，丙○○說這工程是李主任
        請上訴人去做，他不知道故不承認。」、「板橋及龍潭
        工程，總共三個工程均是李主任負責，不是我負責。」
        、「（系爭工程）是（丙○○會同李主任請上訴人去做
        的，後來李主任離職，所以上訴人才會去找證人丁○○
        ，並且請丁○○幫上訴人請款）。」、「這三個工程（
        即系爭工程）是我去驗收的沒錯。」、「我驗收完畢，
        我有跟丙○○報告，他對這工程沒意見，只對價錢有意
        見，至於價錢要給多少他也沒講。」、「（問：是否揚
        昇公司及亞士都公司所有業務均是丙○○在負責？）答
        ：對。」、「（問：證人當初幫上訴人請款，為何沒幫
        上訴人把價錢談妥？）答：上訴人那時來找我，他跟李
        主任有談好價錢，李主任後來離職，因這案子拖很久沒
        付錢給上訴人，所以上訴人來找我，我去驗收時，我請
        上訴人作折扣後才送上去給丙○○。」、「當時丙○○
        不處理，而且很難找，所以上訴人才來找我。」等語（
        見本院卷第91頁反面至第93頁正面之筆錄）。足見系爭
        工程係被上訴人委託上訴人施作，並已完工且經驗收完
        畢。至丙○○既為被上訴人公司之實際負責人，其於原
        審所為之證詞，顯與證人丁○○上開證言不符，是丙○
        ○之證詞自難憑取，附此敘明。
      2.又按一般廠商於收受交易之統一發票時，就統一發票內
        載之品名、金額均會特別注意，以免因稅務申報不實而
        生損害，故難有錯誤使用情形。本件被上訴人於收受上
        訴人就系爭工程所開立之統一發票3紙，發票買受人欄
        記載：「亞士都營造有限公司」（即被上訴人公司），
        品名均載為「修繕工程」，而被上訴人並持以向稅務機
        關申報稅捐使用，此為被上訴人所不爭執，並有發票影
        本3紙、財政部台灣省北區國稅局桃園縣分局之被上訴
        人營業人銷售額與稅額申報書（見原審卷第16頁之請款
        發票、外放證物之營業人銷售額與稅額申報書），且經
        本院函請稅捐機關檢送被上訴人公司94年11月1日至95
        年12月31日止營業稅申報資料，並經財政部臺灣省北區
        國稅局桃園縣分局98年10月15日北區國稅桃縣三字第09
        81050921號函覆並檢送該申報資料（見本院卷第49、50
        頁及外放證物）。再者，上訴人於完成系爭工程且經工
        地主任丁○○驗收後，即將系爭工程之統一發票3紙及
        完工驗收單（見原審卷第15頁）交付丁○○，並委由丁
        ○○代為辦理系爭工程之請款手續，業經證人丁○○證
        述碁詳（見本院卷第92頁至93頁正面之筆錄）。嗣被上
        訴人持以使用系爭工程之統一發票3紙，足證系爭工程
        確係由被上訴人委託上訴人施作無訛。
    (三)準此，系爭工程係被上訴人委託上訴人施作，既經上訴人
      完工且經驗收完畢，被上訴人則須依約給付工程款。依系
      爭統一發票3紙（見原審卷第16頁之發票）所載，工程款
      合計為102萬0,392元（計算式為：25,410元＋332,032元
      ＋662,950元＝1,020,392元），則上訴人請求被上訴人給
      付積欠之工程款102萬0,392元，自屬有據。
五、綜上所述，上訴人依據承攬之法律關係，請求被上訴人給付
    102萬0,392元，及自起訴狀繕本送達之翌日即97年9月20日
    （見原審卷第19頁之送達證書）起，至清償日止，按年息百
    分之5計算之利息，自屬正當，應予准許。從而原審未察為
    上訴人敗訴之判決，尚有未洽，上訴意旨求予廢棄改判，為
    有理由，爰由本院予以廢棄改判如主文第二項所示。
六、兩造其餘之攻擊或防禦方法及所用之證據，經斟酌後，認為
    均不足以影響判決之結果，爰不逐一論列。
七、據上論結，本件上訴為有理由，依民事訴訟法第449條第1項
    、第78條，判決如主文。
中    華    民    國    99    年    4     月     6    日
                    民事第十六庭
                        審判長法  官  王聖惠
                              法  官  謝碧莉
                              法  官  呂淑玲
正本係照原本作成。
不得上訴。
中    華    民    國    99    年    4     月    6     日
                              書記官  詹麗珠

司法院資訊處製作；財團法人民間司法改革基金會備份。
